---
title: "Informações demográficas em áreas pequenas"
author: "Caio Gonçalves - caio.goncalves@fjp.mg.gov.br"
date: "23-agosto-2023"
output:
  html_document: 
    toc: true
    toc_float: true
header-includes:
  - \usepackage{titling}
  - \pretitle{\begin{center}
    \includegraphics[width=2in,height=2in]{pics\logo_metodos_quantiativos.png}\LARGE\\}
  - \posttitle{\end{center}}
  # pdf_document: default
---

```{r setup, include=FALSE}
knitr::opts_chunk$set(echo = TRUE)
```

O objetivo é conhecer o menor nível geográfico trabalhado no Censo Demográfico e verificar as possibilidades de análises em relação a esses dados quanto as perguntas do questionário do universo. O foco inicial serão em indicadores demográficos e as limitações existentes no cálculo dessas estatísticas em um nível bastante desagregado. Regionalizações em agrupamento de setores podem ser realizadas até o agrupamento municípios e assim sucessivamente até o nível Brasil.

## Censo Demográfico

O Censo Demográfico é a mais complexa operação estatística realizada por um país, quando são investigadas as características de toda a população e dos domicílios do Território Nacional.
Os Censos Demográficos, por pesquisarem todos os domicílios do País, constituem a única fonte de referência para o conhecimento das condições de ida da população em todos os municípios e em seus recortes territoriais internos – distritos, subdistritos, bairros e classificação de acordo com a localização dos domicílios em áreas urbanas ou rurais.
Os dados deste arquivo, por setor censitário, compreendem características dos domicílios particulares e das pessoas que foram investigadas para a totalidade da população e são denominados, por convenção, resultados do universo. Estes dados foram obtidos reunindo informações captadas por meio da investigação das características dos domicílios e das pessoas, que são comuns aos dois tipos de questionários utilizados para o levantamento do Censo Demográfico 2010 e que são:
• Questionário Básico - aplicado em todas as unidades domiciliares, exceto naquelas selecionadas para a amostra, e que contém a investigação das características do domicílio e dos moradores; e
• Questionário da Amostra - aplicado em todas as unidades domiciliares selecionadas para a amostra. Além da investigação contida no Questionário Básico, abrange outras características do domicílio e pesquisa importantes informações sociais, econômicas e demográficas dos seus moradores.


## Setores censitários
O setor censitário é a menor unidade territorial, formada por área contínua, integralmente contida em área urbana ou rural, com dimensão adequada à operação de pesquisas e cujo conjunto esgota a totalidade do Território Nacional, o que permite assegurar a plena cobertura do País.

Cada setor censitário possui um número identificador, denominado geocódigo. É formado através da recomposição da hierarquia político-administrativa a qual o setor censitário pertence: os dois primeiros dígitos se referem ao código do estado; os cinco subsequentes se relacionam ao município; os dois seguintes indicam o distrito; os dois na sequência apontam o subdistrito; e, por fim, os quatro últimos ao setor censitário.Mais detalhes sobre a Malha de Setores Censitários ver (aqui)[https://www.ibge.gov.br/geociencias/organizacao-do-territorio/malhas-territoriais/26565-malhas-de-setores-censitarios-divisoes-intramunicipais.html?=&t=saiba-mais-edicao)]

[ inserir imagem codigo_setor]

## Identificando setores

Escolha um setor em: https://censo2010.ibge.gov.br/painel/ e salve o número do setor escolhido no objetivo `setor_escolhido`:
[inserir imagem setor_fjp]
```{r setor, echo=TRUE}
setor_escolhido <- 310620005680043
```

## Download dos dados 


de setores censitários agregados

```{r download, echo=TRUE}
library(readxl)
df.basico <- read_excel("C:/Users/x15767253/Desktop/Basico-MG.xls")
df.pessoa <- read_excel("C:/Users/x15767253/Desktop/Pessoa01_MG.xls")
```
## Verificando variáveis
```{r verificação, echo=TRUE}
library(dataMaid)
makeDataReport(df.basico,replace = TRUE)
makeDataReport(df.pessoa,replace = TRUE)

```
## Modificando variáveis
```{r variaveis, echo=TRUE}
library(tidyselect)
df <- df %>% mutate(
  Cod_setor= as.character(Cod_setor)
)

```
6.1 Arquivo Básico

por bairro:

## Tamanho
total de população
densidade demográfica

## Distribuição
proporação da população
Situação_setor
taxa de urbanização

# estrutura etária
pirâmide etária
razão de sexo
indice de envelhecimento
razão de dependência
