---
title: "Indicadores no R: Índice de Desenvolvimento Humano Municipal - IDHM"
author: "Caio Gonçalves - caio.goncalves@fjp.mg.gov.br"
date: "11-outubro-2023"
output:
  html_document: 
    toc: true
    toc_float: true
editor_options: 
  markdown: 
    wrap: 72
---

```{r setup, include=FALSE}
knitr::opts_chunk$set(echo = TRUE)
```

O objetivo deste tutorial é reproduzir o IDHM compreendendo as etapas de
aglutinação presentes no índice.

# Contextualização

## Desenvolvimento Humano

Desenvolvimento humano é o processo de ampliação das liberdades das
pessoas com relação às suas capacidades e oportunidades. Pode ser
compreendido como o desenvolvimento das pessoas por meio da construção
de capacidades humanas, com a participação ativa dos indivíduos no
centro dos processos que possibilitam a valorização e a melhora da
qualidade de suas vidas.

A abordagem do desenvolvimento humano coloca as pessoas no centro da
análise do bem-estar, perspectiva oposta ao que sugere a ideia de
desenvolvimento ancorada no crescimento econômico, redefinindo a maneira
como pensamos e lidamos com o desenvolvimento em diferentes escalas
territoriais. A popularização desta abordagem se deu com a criação e
adoção do Índice de Desenvolvimento Humano (IDH) como medida do grau de
desenvolvimento humano de um país, em alternativa ao Produto Interno
Bruto (PIB), que à época era a principal medida de desenvolvimento.

O crescimento econômico de uma sociedade, de forma isolada, não se
traduz automaticamente em qualidade de vida e, muitas vezes, o que se
observa é um reforço das desigualdades. É preciso que este crescimento
seja entendido como parte do processo de expansão das liberdades e
transformado em conquistas concretas para as pessoas: crianças mais
saudáveis, educação universal e de qualidade, ampliação da participação
política dos cidadãos, preservação ambiental, equilíbrio da renda e
oportunidades para todas as pessoas, maior liberdade de expressão, entre
outras.

Fonte: Atlas do Desenvolvimento Humano

# Base de dados

## Leitura dos dados

Defina o diretório para o local onde está a base de dados:

```{r diretorio, echo=TRUE, warning=FALSE}
# setwd("insira o caminho")
```

Importe a de dados fornecida. Todos os dados estão disponíveis no Atlas
do Desenvolvimento Humano: <http://www.atlasbrasil.org.br/>. Uma versão
organizada dos dados está disponível
[aqui](https://github.com/ccsgonc/mqagp/blob/main/atlas_mg.xlsx).

```{r dados, echo=TRUE, warning=FALSE}
options(scipen = 999) # opção para não exibir números científicos

# leitura das bibliotecas
library(readxl)
library(dplyr)
# leitura dos dados
atlas_mg <- read_excel("atlas_mg.xlsx")
```

## Verificando variáveis

O pacote
[DataMaid](https://cran.r-project.org/web/packages/dataMaid/index.html)
é uma ferramenta valiosa no ambiente R para a verificação, limpeza e
organização eficiente de conjuntos de dados. Desenvolvido com o objetivo
de aprimorar a qualidade e confiabilidade dos dados, o DataMaid oferece
funcionalidades que auxiliam na identificação de valores ausentes, erros
de digitação, inconsistências e outras anomalias nos dados. Além disso,
permite a criação de relatórios detalhados, facilitando a compreensão
das estruturas e conteúdo dos datasets, promovendo assim uma exploração
mais assertiva. Com suas capacidades automatizadas de geração de
sumários e gráficos descritivos, o DataMaid é uma ferramenta para
cientistas de dados e analistas que desejam garantir a qualidade e
integridade dos seus dados, tornando todo o processo de análise mais
eficiente e confiável.

```{r verificação, echo=TRUE, warning=FALSE}
library(dataMaid)
makeDataReport(atlas_mg,replace = TRUE)
```

# Calculando o índice

## Dimensão longevidade

```{r dados1, echo=TRUE, warning=FALSE}
atlas_mg$i.longev <- (atlas_mg$`Esperança de vida ao nascer 2010`-25)/(85-25)

# Apresentando ranking
arrange(atlas_mg,desc(atlas_mg$i.longev))[1:10,c("Nome do Município","i.longev")]
arrange(atlas_mg,(atlas_mg$i.longev))[1:10,c("Nome do Município","i.longev")]
```

Fazendo um mapa dessa dimensão.

```{r mapa, message=FALSE, warning=FALSE}
library(geobr)  
mun <- read_municipality(code_muni = "MG", year = 2010,showProgress = FALSE)  

#Juntar coordenadas para criar o mapa 
base_mapa<- left_join(atlas_mg, mun , by = 'code_muni')
```

Agora, vamos plotar os resultados em um mapa estático.

```{r variaveis, echo=TRUE, warning=FALSE}
# Carregar bibliotecas 
library(ggplot2) 
library(plotly)  
library(ggspatial)

# Criar o gráfico ggplot   
ggplot_obj_1 <- base_mapa %>% 
  ggplot() +   
  geom_sf(data = base_mapa$geom, aes(fill = base_mapa$i.longev, 
                                     text = paste("Município: ", base_mapa$nome_mun, "<br>IDHM Longevidade: ", base_mapa$i.longev))) +   
  scale_fill_viridis_c(option = 15, begin = 0.2, end = 0.8, name = 'IDHM Longevidade', direction = -1) +
  annotation_scale(location = "bl", width_hint = 0.3) + 
  annotation_north_arrow(location = "bl", which_north = "true", 
        pad_x = unit(0.3, "in"), pad_y = unit(0.3, "in"),
        style = north_arrow_fancy_orienteering) +
  theme(panel.grid = element_line(colour = "transparent"),panel.background =  element_blank(),axis.text = element_blank(),axis.ticks = element_blank()) +   
  labs(title = "IDHM - Longevidade - municípios de Minas Gerais - 2010", subtitle = "",caption = 'Fonte: FJP/IPEA/PNUD. Elaboração própria', size = 8)  
ggplot_obj_1
```

## Dimensão educação

```{r dados2, echo=TRUE, warning=FALSE}
# Construindo o primeiro sub-índice
atlas_mg$si.escol <- (atlas_mg$`% de 18 anos ou mais de idade com ensino fundamental completo 2010`-0)/(100-0)

# Calculando o segundo sub-índice com uma média aritmética
atlas_mg$si.fluxo <- rowMeans(atlas_mg[,9:12])/100

# Aglutinando os dois sub-índices com uma média geométrica (peso 2 para o indicador de fluxo 1 para o de escolaridade)
atlas_mg$i.educ <- (atlas_mg$si.escol * atlas_mg$si.fluxo^2)^(1/3)

# Apresentando ranking
arrange(atlas_mg,desc(atlas_mg$i.educ))[1:10,c("Nome do Município","i.educ")]
arrange(atlas_mg,(atlas_mg$i.educ))[1:10,c("Nome do Município","i.educ")]

#Juntar coordenadas para criar o mapa 
library(dplyr)
base_mapa2<- left_join(atlas_mg, mun , by = 'code_muni')

# Criar o gráfico ggplot   
ggplot_obj_2 <- base_mapa2 %>% 
  ggplot() +   
  geom_sf(data = base_mapa2$geom, aes(fill = base_mapa2$i.educ, 
                                     text = paste("Município: ", base_mapa2$nome_mun, "<br>IDHM Educação: ", base_mapa2$i.educ))) +   
  scale_fill_viridis_c(option = 15, begin = 0.2, end = 0.8, name = 'IDHM Educação', direction = -1) +
  annotation_scale(location = "bl", width_hint = 0.3) + 
  annotation_north_arrow(location = "bl", which_north = "true", 
        pad_x = unit(0.3, "in"), pad_y = unit(0.3, "in"),
        style = north_arrow_fancy_orienteering) +
  theme(panel.grid = element_line(colour = "transparent"),panel.background =  element_blank(),axis.text = element_blank(),axis.ticks = element_blank()) +   
  labs(title = "IDHM - Educação - municípios de Minas Gerais - 2010", subtitle = "",caption = 'Fonte: FJP/IPEA/PNUD. Elaboração própria', size = 8)  
ggplot_obj_2

```

## Dimensão renda

```{r dados3, echo=TRUE, warning=FALSE}
atlas_mg$i.renda <- (log(atlas_mg$`Renda per capita 2010`)-log(8))/(log(4033)-(log(8))) # usa o logaritmo!!!

# Apresentando ranking
arrange(atlas_mg,desc(atlas_mg$i.renda))[1:10,c("Nome do Município","i.renda")]
arrange(atlas_mg,(atlas_mg$i.renda))[1:10,c("Nome do Município","i.renda")]

#Juntar coordenadas para criar o mapa 
library(dplyr)
base_mapa3<- left_join(atlas_mg, mun , by = 'code_muni')

# Criar o gráfico ggplot   
ggplot_obj_3 <- base_mapa3 %>% 
  ggplot() +   
  geom_sf(data = base_mapa3$geom, aes(fill = base_mapa3$i.renda , 
                                     text = paste("Município: ", base_mapa3$nome_mun, "<br>IDHM Renda: ", base_mapa3$i.renda ))) +   
  scale_fill_viridis_c(option = 15, begin = 0.2, end = 0.8, name = 'IDHM Renda', direction = -1) +
  annotation_scale(location = "bl", width_hint = 0.3) + 
  annotation_north_arrow(location = "bl", which_north = "true", 
        pad_x = unit(0.3, "in"), pad_y = unit(0.3, "in"),
        style = north_arrow_fancy_orienteering) +
  theme(panel.grid = element_line(colour = "transparent"),panel.background =  element_blank(),axis.text = element_blank(),axis.ticks = element_blank()) +   
  labs(title = "IDHM - Renda - municípios de Minas Gerais - 2010", subtitle = "",caption = 'Fonte: FJP/IPEA/PNUD. Elaboração própria', size = 8)  
ggplot_obj_3

```

## IDHM

```{r dados4, echo=TRUE, warning=FALSE}
atlas_mg$idhm <- (atlas_mg$i.longev * atlas_mg$i.educ * atlas_mg$i.renda)^(1/3)

# Apresentando ranking
arrange(atlas_mg,desc(atlas_mg$idhm))[1:10,c("Nome do Município","idhm")]
arrange(atlas_mg,(atlas_mg$idhm))[1:10,c("Nome do Município","idhm")]

#Juntar coordenadas para criar o mapa 
library(dplyr)
base_mapa4<- left_join(atlas_mg, mun , by = 'code_muni')

# Criar o gráfico ggplot   
ggplot_obj_4 <- base_mapa4 %>% 
  ggplot() +   
  geom_sf(data = base_mapa4$geom, aes(fill = base_mapa4$idhm , 
                                     text = paste("Município: ", base_mapa4$nome_mun, "<br>IDHM: ", base_mapa4$idhm ))) +   
  scale_fill_viridis_c(option = 15, begin = 0.2, end = 0.8, name = 'IDHM', direction = -1) +
  annotation_scale(location = "bl", width_hint = 0.3) + 
  annotation_north_arrow(location = "bl", which_north = "true", 
        pad_x = unit(0.3, "in"), pad_y = unit(0.3, "in"),
        style = north_arrow_fancy_orienteering) +
  theme(panel.grid = element_line(colour = "transparent"),panel.background =  element_blank(),axis.text = element_blank(),axis.ticks = element_blank()) +   
  labs(title = "IDHM - municípios de Minas Gerais - 2010", subtitle = "",caption = 'Fonte: FJP/IPEA/PNUD. Elaboração própria', size = 8)  
ggplot_obj_4



```
