---
title: "Indicadores no R: Produto Interno Bruto - PIB dos Municípios"
author: "Caio Gonçalves - caio.goncalves@fjp.mg.gov.br"
date: "20-setembro-2023"
output:
  html_document: 
    toc: true
    toc_float: true
editor_options: 
  markdown: 
    wrap: 72
---

```{r setup, include=FALSE}
knitr::opts_chunk$set(echo = TRUE)
```

O objetivo deste tutorial é explorar os dados do produto interno bruto
dos municípios.

# Contextualização

## Produto Interno Bruto (PIB)

PIB representa o total dos bens e serviços produzidos pelas unidades
produtoras residentes destinados aos usos finais, sendo, portanto,
equivalente à soma dos valores adicionados pelas diversas atividades
econômicas acrescida dos impostos, líquidos de subsídios, sobre produtos
( PIB pela ótica da produção).

## Produto Interno Bruto dos Municípios

PIB representa o total dos bens e serviços produzidos pelas unidades
produtoras residentes destinados aos usos finais, sendo, portanto,
equivalente à soma dos valores adicionados pelas diversas atividades
econômicas acrescida dos impostos, líquidos de subsídios, sobre produtos
( PIB pela ótica da produção).

# Base de dados

## Leitura dos dados

Defina o diretório para o local onde está a base de dados e importe a
bse completa:

```{r dados, echo=TRUE}
library(readxl)
pib_mun <- read_excel("PIB dos Municípios - base de dados 2010-2020.xls")
```

Ao visulizar a estrutura dos dados, o nomes das colunas não está na
melhor forma para manipulação. Assim, é recomendado algumas alterações:

```{r dados2, include=FALSE}
str(pib_mun)
colnames(pib_mun) <- c("ano","cod_gr","nome_gr",
                            "cod_uf", "sigla_uf","nome_uf",
                            "code_muni","nome_mun",
                            "rm",
                       "cod_meso","nome_meso",
                       "cod_micro","nome_micro",
                       "cod_regim","nome_regim","mun_regim",
                       "cod_regint","nome_regint","mun_regit",
                       "cod_conc","nome_conc","tipo_conc",
                       "cod_arranjo","nome_arranjo",
                       "hier_urb","hier_urb_prin",
                       "cod_regiao_rural","nome_regiao_rural","regiao_rural_nucleo","amaz_legal","semiarido","cidade_regiao_sp",
                       "va_agro","va_ind","va_serv","va_admin","va",
                       "imp","pib","pib_pc",
                       "ativ_1","ativ_2","ativ_3"
                              )
```

## Verificando variáveis

O pacote
[DataMaid](https://cran.r-project.org/web/packages/dataMaid/index.html)
é uma ferramenta valiosa no ambiente R para a verificação, limpeza e
organização eficiente de conjuntos de dados. Desenvolvido com o objetivo
de aprimorar a qualidade e confiabilidade dos dados, o DataMaid oferece
funcionalidades que auxiliam na identificação de valores ausentes, erros
de digitação, inconsistências e outras anomalias nos dados. Além disso,
permite a criação de relatórios detalhados, facilitando a compreensão
das estruturas e conteúdo dos datasets, promovendo assim uma exploração
mais assertiva. Com suas capacidades automatizadas de geração de
sumários e gráficos descritivos, o DataMaid é uma ferramenta para
cientistas de dados e analistas que desejam garantir a qualidade e
integridade dos seus dados, tornando todo o processo de análise mais
eficiente e confiável.

```{r verificação, echo=TRUE, warning=FALSE}
library(dataMaid)
makeDataReport(pib_mun,replace = TRUE)
```

O que foi possível verificar com o relatório produzido anteriormente?

## Indicadores

O principal indicador, PIB e o valor adicionado por atividades já foi
calculado, assim vamos pensar na apresentação e análise desses dados
tentando responder as seguintes perguntas?

1.  Quais os dez municípios que mais ganharam participação no PIB entre
    os anos de 2010 e 2019? E os dez que mais perderam?
2.  Quais os municípios mais relevantes para a produção agropecuária? E
    para a indústria?
3.  Qual a relação entre PIB percapita e Expectativa de Vida?

```{r manipulando, echo=TRUE}
library(tidyverse)
pib_mun_mg <- pib_mun %>%  filter(cod_uf == 31) %>% 
  mutate(
    
  )
```

```{r mapa, echo=TRUE}
library(geobr)  
mun <- read_municipality(code_muni = "MG", year = 2010)  

#Juntar coordenadas para criar o mapa 
base_mapa<- left_join(pib_mun_mg, mun , by = 'code_muni')
```

Agora, vamos plotar os resultados em um mapa estático e interativo.

```{r variaveis, echo=TRUE}
# Carregar bibliotecas 
library(ggplot2) 
library(plotly)  

# Criar o gráfico ggplot com o PIB 
ggplot_obj_1 <- base_mapa %>% filter(ano==2020) %>%    
  ggplot() +   
  geom_sf(data = base_mapa$geom, aes(fill = base_mapa$pib, 
                                     text = paste("Município: ", base_mapa$nome_mun, "<br>PIB: ", base_mapa$pib))) +   
  scale_fill_viridis_c(option = 15, begin = 0.2, end = 0.8, name = 'PIB') +   
  theme(panel.grid = element_line(colour = "transparent"),panel.background =  element_blank(),axis.text = element_blank(),axis.ticks = element_blank()) +   
  labs(title = "PIB dos Municípios de MG - 2020", subtitle = "",caption = 'Fonte: Elaboração própria', size = 8)  
ggplot_obj_1

# Converter o gráfico ggplot para plotly com o hovertext 
interactive_plot_1 <- ggplotly(ggplot_obj_1, tooltip = "text")  
# Exibir o gráfico interativo 
interactive_plot_1
```

hghh

```{r variaveis2, echo=TRUE}
# Agropecuária
ggplot_obj_2 <- base_mapa %>%    
  ggplot() +   
  geom_sf(data = base_mapa$geom, aes(fill = base_mapa$va_agro, 
                                     text = paste("Município: ", base_mapa$nome_mun, "<br>PIB: ", base_mapa$va_agro))) +   
  scale_fill_viridis_c(option = 15, begin = 0.2, end = 0.8, name = 'VA Agropecuária') +   
  theme(panel.grid = element_line(colour = "transparent"),panel.background =  element_blank(),axis.text = element_blank(),axis.ticks = element_blank()) +   
  labs(title = "VA da Agropecuária dos Municípios de MG - 2020", subtitle = "",caption = 'Fonte: Elaboração própria', size = 8)  
ggplot_obj_2

ggplot_obj_3 <- base_mapa %>%    
  ggplot() +   
  geom_sf(data = base_mapa$geom, aes(fill = base_mapa$va_ind, 
                                     text = paste("Município: ", base_mapa$nome_mun, "<br>PIB: ", base_mapa$va_ind))) +   
  scale_fill_viridis_c(option = 15, begin = 0.2, end = 0.8, name = 'VA Indústria') +   
  theme(panel.grid = element_line(colour = "transparent"),panel.background =  element_blank(),axis.text = element_blank(),axis.ticks = element_blank()) +   
  labs(title = "VA da Indústria dos Municípios de MG - 2020", subtitle = "",caption = 'Fonte: Elaboração própria', size = 8)  
ggplot_obj_3

ggplot_obj_4 <- base_mapa %>%    
  ggplot() +   
  geom_sf(data = base_mapa$geom, aes(fill = base_mapa$va_serv, 
                                     text = paste("Município: ", base_mapa$nome_mun, "<br>PIB: ", base_mapa$va_serv))) +   
  scale_fill_viridis_c(option = 15, begin = 0.2, end = 0.8, name = 'VA Agropecuária') +   
  theme(panel.grid = element_line(colour = "transparent"),panel.background =  element_blank(),axis.text = element_blank(),axis.ticks = element_blank()) +   
  labs(title = "VA dos Serviços dos Municípios de MG - 2020", subtitle = "",caption = 'Fonte: Elaboração própria', size = 8)  
ggplot_obj_4

ggplot_obj_5 <- base_mapa %>%    
  ggplot() +   
  geom_sf(data = base_mapa$geom, aes(fill = base_mapa$va_admin, 
                                     text = paste("Município: ", base_mapa$nome_mun, "<br>PIB: ", base_mapa$va_admin))) +   
  scale_fill_viridis_c(option = 15, begin = 0.2, end = 0.8, name = 'VA Agropecuária') +   
  theme(panel.grid = element_line(colour = "transparent"),panel.background =  element_blank(),axis.text = element_blank(),axis.ticks = element_blank()) +   
  labs(title = "VA da Administração Pública dos Municípios de MG - 2020", subtitle = "",caption = 'Fonte: Elaboração própria', size = 8)  
ggplot_obj_5
```

# Preparando os dados para a pirâmide

```{r tamanho, echo=TRUE}
library(tidyr)
df.h_long <- gather(df.hh, faixas, t.pop, x00_04:x85_mais) %>% mutate(Sex = "homem")
df.m_long <- gather(df.mm, faixas, t.pop, x00_04:x85_mais) %>% mutate(Sex = "mulher")
df.long <- rbind(df.h_long,df.m_long)
rm(df.h_long,df.m_long)

df.long <- df.long %>% 
 group_by(Cod_setor, Cod_municipio,
          Nome_do_municipio, Cod_bairro,
          Nome_do_bairro, Cod_subdistrito,
          Nome_do_subdistrito) %>%
  mutate(p.pop = t.pop/sum(t.pop)*100)
                                                            
```

# Análise dos dados

## Pirâmides etárias

As pirâmides etárias estão representadas em três recortes geográficos:
setor, bairro e município. Reflita sobre a questão do tamanho
populacional e seu impacto no desenho da pirâmide etária.

```{r distribuição, echo=TRUE}
library(DescTools)

# setor censitário escolhido
df.piramide01 <- filter(df.long, Cod_setor==setor_escolhido)

h.pop<- subset(df.piramide01,df.piramide01$Sex=="homem")$p.pop
m.pop<- subset(df.piramide01,df.piramide01$Sex=="mulher")$p.pop
age <- c("0-4","5-9","10-14","15-19","20-24","25-29",
         "30-34","35-39","40-44","45-49","50-54",
         "55-59","60-64","65-69","70-74","75-79","80-44","85+")

PlotPyramid(h.pop, 
            m.pop,
            ylab = age, space = 0, col = c("cornflowerblue", "indianred"),
            xlim=c(-5,5),
            main="Pirâmide etária",
            lxlab="Homem", rxlab="Mulher", gapwidth=0, ylab.x=-5 )

# bairro escolhido
bairro_escolhido <- df.h$Nome_do_bairro[df.h$Cod_setor==setor_escolhido]
df.piramide02 <- df.long%>% filter(Nome_do_bairro==bairro_escolhido) %>%
  group_by(Nome_do_bairro, faixas ,Sex) %>% summarise(total.pop = sum(t.pop)) %>%
  group_by(Nome_do_bairro) %>% mutate(p.pop = total.pop/sum(total.pop)*100)

h.pop<- subset(df.piramide02,df.piramide02$Sex=="homem")$p.pop
m.pop<- subset(df.piramide02,df.piramide02$Sex=="mulher")$p.pop
age <- c("0-4","5-9","10-14","15-19","20-24","25-29",
         "30-34","35-39","40-44","45-49","50-54",
         "55-59","60-64","65-69","70-74","75-79","80-44","85+")

PlotPyramid(h.pop, 
            m.pop,
            ylab = age, space = 0, col = c("cornflowerblue", "indianred"),
            xlim=c(-5,5),
            main="Pirâmide etária",
            lxlab="Homem", rxlab="Mulher", gapwidth=0, ylab.x=-5 )

# município escolhido
municipio_escolhido <- df.h$Nome_do_municipio[df.h$Cod_setor==setor_escolhido]
df.piramide03 <- df.long%>% filter(Nome_do_municipio==municipio_escolhido) %>%
  group_by(Nome_do_municipio, faixas ,Sex) %>% summarise(total.pop = sum(t.pop)) %>%
  group_by(Nome_do_municipio) %>% mutate(p.pop = total.pop/sum(total.pop)*100)

h.pop<- subset(df.piramide03,df.piramide03$Sex=="homem")$p.pop
m.pop<- subset(df.piramide03,df.piramide03$Sex=="mulher")$p.pop
age <- c("0-4","5-9","10-14","15-19","20-24","25-29",
         "30-34","35-39","40-44","45-49","50-54",
         "55-59","60-64","65-69","70-74","75-79","80-44","85+")

PlotPyramid(h.pop, 
            m.pop,
            ylab = age, space = 0, col = c("cornflowerblue", "indianred"),
            xlim=c(-5,5),
            main="Pirâmide etária",
            lxlab="Homem", rxlab="Mulher", gapwidth=0, ylab.x=-5 )

```

Como você classificaria essas pirâmides etárias: 1. Base alargada
População "jovem" e crescimento populacional rápido.

2.  Centro alargado População em transição e crescimento populacional
    mais lento.

3.  Topo alargado População envelhecida e crescimento populacional nulo
    ou negativo.

## Proporção por grupo etário, razão de dependência e índice de envelhecimento

Razão de dependência mostra a relação entre as pessoas que são
dependentes (muito jovens e idosos) e aquelas que supostamente deveriam
sustentá-las. Pode ser dividido entre razão de dependência das crianças
e razão de dependência dos idosos. Já o índice de envelhecimento é a
razão entreo número de pessoas idosas e o número de crianças.

Por se tratar de um novo agrupamento, cria-se uma nova variável:

```{r variaveis3, echo=TRUE}
df.long <- df.long %>% mutate(grupos = case_when(faixas=="x00_04" | faixas=="x05_09" | faixas=="x10_14" ~ "0_crianças",
faixas=="x15_19" | faixas=="x20_24"| faixas=="x25_29" | faixas=="x30_34"| faixas=="x35_39" | faixas=="x40_44"| faixas=="x45_49"| faixas=="x50_54" | faixas=="x55_59" ~ "1_adultos",
faixas=="x60_64" | faixas=="x65_69" | faixas=="x70_74" | faixas=="x75_79"| faixas=="x80_84" | faixas=="x85_mais" ~ "2_idosos"))

# setor censitário escolhido
df.01 <- filter(df.long, Cod_setor==setor_escolhido) %>% group_by(grupos) %>% 
  summarise(t.pop=sum(t.pop)) %>% mutate(p.pop = t.pop/sum(t.pop)*100)

r.dep.crian <- df.01$t.pop[df.01$grupos=="0_crianças"]/df.01$t.pop[df.01$grupos=="1_adultos"]*100
r.dep.idos  <- df.01$t.pop[df.01$grupos=="2_idosos"]/df.01$t.pop[df.01$grupos=="1_adultos"]*100
r.dep.total <-(df.01$t.pop[df.01$grupos=="0_crianças"]+df.01$t.pop[df.01$grupos=="2_idosos"])/df.01$t.pop[df.01$grupos=="1_adultos"]*100
ind.envelh <- df.01$t.pop[df.01$grupos=="2_idosos"]/df.01$t.pop[df.01$grupos=="0_crianças"]*100

# bairro escolhido
bairro_escolhido <- df.h$Nome_do_bairro[df.h$Cod_setor==setor_escolhido]
df.02 <- df.long %>% filter(Nome_do_bairro==bairro_escolhido) %>%
  group_by(grupos) %>% summarise(t.pop = sum(t.pop))  %>% mutate(p.pop = t.pop/sum(t.pop)*100)

r.dep.crian <- df.02$t.pop[df.02$grupos=="0_crianças"]/df.02$t.pop[df.02$grupos=="1_adultos"]*100
r.dep.idos  <- df.02$t.pop[df.02$grupos=="2_idosos"]/df.02$t.pop[df.02$grupos=="1_adultos"]*100
r.dep.total <-(df.02$t.pop[df.02$grupos=="0_crianças"]+df.02$t.pop[df.02$grupos=="2_idosos"])/df.02$t.pop[df.02$grupos=="1_adultos"]*100
ind.envelh <- df.02$t.pop[df.02$grupos=="2_idosos"]/df.02$t.pop[df.02$grupos=="0_crianças"]*100

# município escolhido
municipio_escolhido <- df.h$Nome_do_municipio[df.h$Cod_setor==setor_escolhido]
df.03 <- df.long %>% filter(Nome_do_municipio==municipio_escolhido) %>%
  group_by(grupos) %>% summarise(t.pop = sum(t.pop)) %>%
   mutate(p.pop = t.pop/sum(t.pop)*100)

r.dep.crian <- df.02$t.pop[df.02$grupos=="0_crianças"]/df.02$t.pop[df.02$grupos=="1_adultos"]*100
r.dep.idos  <- df.02$t.pop[df.02$grupos=="2_idosos"]/df.02$t.pop[df.02$grupos=="1_adultos"]*100
r.dep.total <-(df.02$t.pop[df.02$grupos=="0_crianças"]+df.02$t.pop[df.02$grupos=="2_idosos"])/df.02$t.pop[df.02$grupos=="1_adultos"]*100
ind.envelh <- df.02$t.pop[df.02$grupos=="2_idosos"]/df.02$t.pop[df.02$grupos=="0_crianças"]*100

```

Para refletir: poderia ser usada uma outra classificação de idosos:

# Considerações finais

Produzir dados mais desagregados é algo requisitado para conhecer
realidades locais, porém é necessário ter cautela nos cálculos dos
indicadores dado que com populações pequenas, alguns deles não informam
o que deveriam informam e perdem sentido. Ficar atento a esse tipo de
situação.
