---
title: "Indicadores no R: vínculos empregatícios"
author: "Caio Gonçalves - caio.goncalves@fjp.mg.gov.br"
date: "02-outubro-2023"
output:
  html_document: 
    toc: true
    toc_float: true
editor_options: 
  markdown: 
    wrap: 72
---

```{r setup, include=FALSE}
knitr::opts_chunk$set(echo = TRUE)
```

O objetivo deste tutorial é explorar os dados da Relação Anual de
Informações Sociais - RAIS.

# Contextualização

## Relação Anual de Informações Sociais (RAIS)

Instituída pelo Decreto nº 76.900, de 23 de dezembro de 1975 e regida
atualmente pelo Decreto nº 10.854, de 10 de novembro de 2021, a RAIS tem
por objetivo:

-   o suprimento às necessidades de controle da atividade trabalhista no
    País,
-   o provimento de dados para a elaboração de estatísticas do trabalho,
-   a disponibilização de informações do mercado de trabalho às
    entidades governamentais.

A RAIS é um Registro Administrativo e possui periodicidade anual e
apresenta informações sobre todos os estabelecimentos formais e vínculos
celetistas e estatutários no Brasil. Constitui um instrumento
imprescindível para o cumprimento das normas legais, como também é de
fundamental importância para o acompanhamento e a caracterização do
mercado de trabalho formal brasileiro.

Fonte:
<http://pdet.mte.gov.br/images/RAIS/2021/2-Sumário_Executivo_RAIS_2021.pdf>

# Base de dados

## Leitura dos dados

Defina o diretório para o local onde está a base de dados e importe a
base completa. Os microdados estão disponíveis no seguinte endereço
eletrônico: <ftp://ftp.mtps.gov.br/pdet/microdados/>

```{r dados, echo=TRUE, warning=FALSE}
# setwd("insira o caminho")
options(scipen = 999) # opção para não exibir números científicos
library(readxl)
library(tidyverse)
library(vroom)

Sys.setlocale(category = "LC_ALL", locale = "Portuguese_Brazil.1252")
vinc <- vroom("RAIS_VINC_PUB_MG_ES_RJ.txt",delim = ";",col_names = "Município",)
vinc2<- read.csv2("RAIS_VINC_PUB_MG_ES_RJ.txt",dec = ",")

# visualizando as variáveis
colnames(vinc) 

# filtra a base
# seleciona as variáveis de interesse 
base.vinc <- vinc %>% mutate (one = 1,
                              UF = substr(Município,1,2)) %>% 
  filter(UF == "31" & Vínculo.Ativo.31.12==1)
# rm(vinc)
```

Visualizando dados duplicados:

```{r dados2, warning=FALSE, include=FALSE}
library(tidyverse)
base.vinc2<- distinct(base.vinc)
nrow(base.vinc2)-nrow(base.vinc)
```

## Verificando variáveis

O pacote
[DataMaid](https://cran.r-project.org/web/packages/dataMaid/index.html)
é uma ferramenta valiosa no ambiente R para a verificação, limpeza e
organização eficiente de conjuntos de dados. Desenvolvido com o objetivo
de aprimorar a qualidade e confiabilidade dos dados, o DataMaid oferece
funcionalidades que auxiliam na identificação de valores ausentes, erros
de digitação, inconsistências e outras anomalias nos dados. Além disso,
permite a criação de relatórios detalhados, facilitando a compreensão
das estruturas e conteúdo dos datasets, promovendo assim uma exploração
mais assertiva. Com suas capacidades automatizadas de geração de
sumários e gráficos descritivos, o DataMaid é uma ferramenta para
cientistas de dados e analistas que desejam garantir a qualidade e
integridade dos seus dados, tornando todo o processo de análise mais
eficiente e confiável.

```{r verificação, echo=TRUE, warning=FALSE}
library(dataMaid)
# makeDataReport(base.vinc,replace = TRUE)
```

## Indicadores

1.  Total de vínculos
2.  Total de vínculos por municípios
3.  Total de vínculos por atividade econômica
4.  Total de vínculo por sexo
5.  Total de vínculo por idade
6.  Total de vínculo por escolaridade

### UF e municípios

```{r vinculos, echo=TRUE}
# total da UF
tabela01 <- base.vinc %>% 
  summarise(t.vinc = sum(one))
tabela01

# total por municípios
tabela02 <- base.vinc %>%  group_by(Município) %>% 
  summarise(t.vinc = sum(one)) %>% 
  mutate(p.vinc = round(t.vinc/sum(t.vinc)*100,2))

arrange(tabela02,desc(tabela02$t.vinc))[1:10,]
arrange(tabela02,(tabela02$t.vinc))[1:10,]

```
### Atividades econômicas

```{r vinculos, echo=TRUE}
# total da UF
tabela01 <- base.vinc %>% 
  summarise(t.vinc = sum(one))
tabela01

# total por municípios
tabela02 <- base.vinc %>%  group_by(Município) %>% 
  summarise(t.vinc = sum(one)) %>% 
  mutate(p.vinc = round(t.vinc/sum(t.vinc)*100,2))

arrange(tabela02,desc(tabela02$t.vinc))[1:10,]
arrange(tabela02,(tabela02$t.vinc))[1:10,]

```


### Sexo

```{r vinculos, echo=TRUE}
# total da UF
tabela01 <- base.vinc %>% 
  summarise(t.vinc = sum(one))
tabela01

# total por municípios
tabela02 <- base.vinc %>%  group_by(Município) %>% 
  summarise(t.vinc = sum(one)) %>% 
  mutate(p.vinc = round(t.vinc/sum(t.vinc)*100,2))

arrange(tabela02,desc(tabela02$t.vinc))[1:10,]
arrange(tabela02,(tabela02$t.vinc))[1:10,]

```

### Idade

```{r vinculos, echo=TRUE}
# total da UF
tabela01 <- base.vinc %>% 
  summarise(t.vinc = sum(one))
tabela01

# total por municípios
tabela02 <- base.vinc %>%  group_by(Município) %>% 
  summarise(t.vinc = sum(one)) %>% 
  mutate(p.vinc = round(t.vinc/sum(t.vinc)*100,2))

arrange(tabela02,desc(tabela02$t.vinc))[1:10,]
arrange(tabela02,(tabela02$t.vinc))[1:10,]

```

### Escolaridade

```{r vinculos, echo=TRUE}
# total da UF
tabela01 <- base.vinc %>% 
  summarise(t.vinc = sum(one))
tabela01

# total por municípios
tabela02 <- base.vinc %>%  group_by(Município) %>% 
  summarise(t.vinc = sum(one)) %>% 
  mutate(p.vinc = round(t.vinc/sum(t.vinc)*100,2))

arrange(tabela02,desc(tabela02$t.vinc))[1:10,]
arrange(tabela02,(tabela02$t.vinc))[1:10,]

```