---
title: "Indicadores no R: orientação sexual na PNS"
author: "Caio Gonçalves - caio.goncalves@fjp.mg.gov.br"
date: "27-novembro-2023"
output:
  html_document: 
    toc: true
    toc_float: true
editor_options: 
  markdown: 
    wrap: 72
---

```{r setup, include=FALSE}
knitr::opts_chunk$set(echo = TRUE)
```

O objetivo deste tutorial é extrair os dados amostrais da PNS e mostrar
as possibilidades de análise dessa pesquisa com ênfase na orientação
sexual.

# PNS

A Pesquisa Nacional de Saúde (PNS) é um importante levantamento
realizado pelo Instituto Brasileiro de Geografia e Estatística (IBGE) em
parceria com o Ministério da Saúde no Brasil. O objetivo da PNS é
coletar informações detalhadas sobre a saúde da população brasileira,
incluindo dados relacionados a condições de saúde, estilo de vida,
acesso aos serviços de saúde, uso de medicamentos, entre outros aspectos
relevantes.

A PNS é um estudo abrangente que fornece informações valiosas para a
formulação de políticas de saúde, planejamento de serviços de saúde,
pesquisa acadêmica e tomada de decisões relacionadas à saúde pública.

Além disso, a pesquisa permite o acompanhamento das tendências em saúde
ao longo do tempo e a identificação de desafios de saúde específicos que
podem necessitar de intervenções.

Alguns dos principais tópicos cobertos pela PNS incluem:

-   Condições de Saúde: A pesquisa coleta informações sobre a
    prevalência de doenças crônicas, deficiências, condições de saúde
    mental, entre outras.

-   Estilo de Vida: A PNS abrange informações sobre hábitos relacionados
    à saúde, como consumo de tabaco, consumo de álcool, dieta, atividade
    física, entre outros.

-   Acesso aos Serviços de Saúde: Ela investiga o acesso a serviços de
    saúde, cobertura de seguro de saúde, uso de serviços de saúde e
    barreiras ao acesso.

-   Uso de Medicamentos: A pesquisa coleta dados sobre o uso de
    medicamentos, incluindo prescrição e automedicação.

-   Fatores Socioeconômicos: A PNS considera fatores socioeconômicos,
    como renda, educação e ocupação, que podem estar relacionados à
    saúde.

# Orientação sexual

A orientação sexual é um termo usado para descrever a atração emocional,
romântica, sexual ou afetiva duradoura de uma pessoa por outras. Varia
amplamente entre os indivíduos e pode ser fluida ao longo do tempo.
Alguns dos tipos mais comuns de orientação sexual incluem:

1.  **Heterossexualidade**: Atração por pessoas do sexo oposto.

2.  **Homossexualidade**: Atração por pessoas do mesmo sexo. Homens que
    sentem atração por outros homens são geralmente chamados de gays,
    enquanto mulheres que sentem atração por outras mulheres são muitas
    vezes chamadas de lésbicas.

3.  **Bissexualidade**: Atração por pessoas de ambos os sexos.

4.  **Assexualidade**: Pouca ou nenhuma atração sexual por outras
    pessoas. Assexuais podem ainda ter relacionamentos românticos, mas
    com pouco interesse em atividade sexual.

5.  **Pansexualidade**: Atração por pessoas independentemente de seu
    sexo ou identidade de gênero.

6.  **Demissexualidade**: Atração sexual que se desenvolve apenas após a
    formação de um vínculo emocional forte.

7.  **Queer**: Um termo guarda-chuva usado por algumas pessoas que não
    se identificam com categorias tradicionais de orientação sexual.

8.  **Polissexualidade**: Atração por múltiplas, mas não todas,
    identidades de gênero ou sexuais.

Estes são apenas alguns exemplos e é importante reconhecer que a
orientação sexual é pessoal e pode ser expressa de maneiras únicas para
cada indivíduo. Além disso, o entendimento e a aceitação das diferentes
orientações sexuais continuam a evoluir na sociedade.

No questionário na PNS inclui: 

1. Heterosexual 
2. Bissexual 
3. Homosexual 
4. Outra orientação 
5. Não sabe 
6. Recusou-se a responder

# Base de dados

Download online dos dados:

```{r dados, echo=TRUE, warning=FALSE}
# carrega as bibliotecas
library(PNSIBGE)
library(survey)
library(dplyr)

# definição de variáveis
variaveis_selecionadas <- c("Y008","C016","C015","C009","V0001","V0026", "V0031", "C006", "VDD004A", "VDE002", "E01401", "VDF003", "VDF004", "C014")

# importando os dados do questionário básico
dadosPNS <- get_pns(year=2019, vars = variaveis_selecionadas)

# Utilizar opção para ajuste de UPAs com único setor
options(survey.lonely.psu = "adjust")

# Opção de vizualização
options(scipen = 999)

# modifica e cria variáveis
dadosPNS$variables <- dadosPNS$variables %>% 
  mutate(one = 1,
         outraorientacao = 1 *(Y008 == "Homosexual"| Y008 == "Bissexual" | Y008 == "Outra orientação"),
         cerimonia = 1 *(C016 == "Sim"),
         cartório = 1 *(C015 == "Sim"),
         raca_cor = case_when(C009 == "Preta" | C009 == "Parda" ~ "Negra",
                              C009 == "Amarela"  | C009 == "Indígena" | C009 == "Ignorado" ~ "Outras",
                             C009 == "Branca" ~ "Branca")
)


```

# Estimativas

## 1. Orientação sexual

```{r dados1, echo=TRUE, warning=FALSE}
# Total de pessoas segundo orientação sexual - Brasil - 2019
tab.1a <- data.frame(Estimativa  = round(coef(svytotal(~ Y008, dadosPNS, na.rm = TRUE)),0),
                    Erro_padrao = round(SE(svytotal(~ Y008, dadosPNS, na.rm = TRUE)),0),
                    CV = round(cv(svytotal(~ Y008, dadosPNS, na.rm = TRUE))*100,1),
                    Limite_inferior = round(confint(svytotal(~ Y008, dadosPNS, na.rm = TRUE))[,1],0),
                    Limite_superior = round(confint(svytotal(~ Y008, dadosPNS, na.rm = TRUE))[,2],0))
tab.1a  

# Proporção de pessoas segundo orientação sexual - Brasil - 2019
tab.1b <- data.frame(Estimativa  = round(coef(svymean(~ Y008, dadosPNS, na.rm = TRUE))*100,1),
                    Erro_padrao = round(SE(svymean(~ Y008, dadosPNS, na.rm = TRUE))*100,1),
                    CV = round(cv(svymean(~ Y008, dadosPNS, na.rm = TRUE))*100,1),
                    Limite_inferior = round(confint(svymean(~ Y008, dadosPNS, na.rm = TRUE))[,1]*100,1),
                    Limite_superior = round(confint(svymean(~ Y008, dadosPNS, na.rm = TRUE))[,2]*100,1))
tab.1b  

# Total de pessoas segundo orientação sexual - Minas Gerais - 2019
tab.1c <- data.frame(Estimativa  = round(coef(svytotal(~ Y008, subset(dadosPNS, V0001=="Minas Gerais"), na.rm = TRUE)),0),
                    Erro_padrao = round(SE(svytotal(~ Y008, subset(dadosPNS, V0001=="Minas Gerais"), na.rm = TRUE)),0),
                    CV = round(cv(svytotal(~ Y008, subset(dadosPNS, V0001=="Minas Gerais"), na.rm = TRUE))*100,1),
                    Limite_inferior = round(confint(svytotal(~ Y008, subset(dadosPNS, V0001=="Minas Gerais"), na.rm = TRUE))[,1],0),
                    Limite_superior = round(confint(svytotal(~ Y008, subset(dadosPNS, V0001=="Minas Gerais"), na.rm = TRUE))[,2],0))
tab.1c  

# Proporção de pessoas segundo orientação sexual - Minas Gerais - 2019
tab.1d <- data.frame(Estimativa  = round(coef(svymean(~ Y008, subset(dadosPNS, V0001=="Minas Gerais"), na.rm = TRUE))*100,1),
                    Erro_padrao = round(SE(svymean(~ Y008, subset(dadosPNS, V0001=="Minas Gerais"), na.rm = TRUE))*100,1),
                    CV = round(cv(svymean(~ Y008, subset(dadosPNS, V0001=="Minas Gerais"), na.rm = TRUE))*100,1),
                    Limite_inferior = round(confint(svymean(~ Y008, subset(dadosPNS, V0001=="Minas Gerais"), na.rm = TRUE))[,1]*100,1),
                    Limite_superior = round(confint(svymean(~ Y008, subset(dadosPNS, V0001=="Minas Gerais"), na.rm = TRUE))[,2]*100,1))
tab.1d  
```

## 2. Situação de domicílio, sexo, nível de instrução e raça ou cor

```{r dados2, echo=TRUE, warning=FALSE}
# Total de pessoas segundo situação do domicílio, tipo de área, sexo e nível de instrução - Brasil - 2019
tab.2a <- data.frame(Estimativa  = round(coef(svytotal(~ V0026 + V0031 + C006 + VDD004A + raca_cor, dadosPNS, na.rm = TRUE)),0),
                    Erro_padrao = round(SE(svytotal(~ V0026 + V0031 + C006 + VDD004A+ raca_cor, dadosPNS, na.rm = TRUE)),0),
                    CV = round(cv(svytotal(~ V0026 + V0031 + C006 + VDD004A+ raca_cor, dadosPNS, na.rm = TRUE))*100,1),
                    Limite_inferior = round(confint(svytotal(~ V0026 + V0031 + C006 + VDD004A+ raca_cor, dadosPNS, na.rm = TRUE))[,1],0),
                    Limite_superior = round(confint(svytotal(~ V0026 + V0031 + C006 + VDD004A+ raca_cor, dadosPNS, na.rm = TRUE))[,2],0))
tab.2a  

# Proporção de pessoas segundo situação do domicílio, tipo de área, sexo e nível de instrução - Brasil - 2019
tab.2b <- data.frame(Estimativa  = round(coef(svymean(~ V0026 + V0031 + C006 + VDD004A+ raca_cor, dadosPNS, na.rm = TRUE))*100,1),
                    Erro_padrao = round(SE(svymean(~ V0026 + V0031 + C006 + VDD004A+ raca_cor, dadosPNS, na.rm = TRUE))*100,1),
                    CV = round(cv(svymean(~ V0026 + V0031 + C006 + VDD004A+ raca_cor, dadosPNS, na.rm = TRUE))*100,1),
                    Limite_inferior = round(confint(svymean(~ V0026 + V0031 + C006 + VDD004A+ raca_cor, dadosPNS, na.rm = TRUE))[,1]*100,1),
                    Limite_superior = round(confint(svymean(~ V0026 + V0031 + C006 + VDD004A+ raca_cor, dadosPNS, na.rm = TRUE))[,2]*100,1))
tab.2b  

# Total de pessoas com outra orientação segundo situação do domicílio, tipo de área, sexo e nível de instrução - Brasil - 2019
tab.2c <- data.frame(Estimativa  = round(coef(svytotal(~ V0026 + V0031 + C006 + VDD004A+ raca_cor, subset(dadosPNS, outraorientacao == 1), na.rm = TRUE)),0),
                    Erro_padrao = round(SE(svytotal(~ V0026 + V0031 + C006 + VDD004A+ raca_cor, subset(dadosPNS, outraorientacao == 1), na.rm = TRUE)),0),
                    CV = round(cv(svytotal(~ V0026 + V0031 + C006 + VDD004A+ raca_cor, subset(dadosPNS, outraorientacao == 1), na.rm = TRUE))*100,1),
                    Limite_inferior = round(confint(svytotal(~ V0026 + V0031 + C006 + VDD004A+ raca_cor, subset(dadosPNS, outraorientacao == 1), na.rm = TRUE))[,1],0),
                    Limite_superior = round(confint(svytotal(~ V0026 + V0031 + C006 + VDD004A+ raca_cor, subset(dadosPNS, outraorientacao == 1), na.rm = TRUE))[,2],0))
tab.2c  

# Proporção de pessoas com outra orientação segundo situação do domicílio, tipo de área, sexo e nível de instrução - Brasil - 2019
tab.2d <- data.frame(Estimativa  = round(coef(svymean(~ V0026 + V0031 + C006 + VDD004A+ raca_cor, subset(dadosPNS, outraorientacao == 1), na.rm = TRUE))*100,1),
                    Erro_padrao = round(SE(svymean(~ V0026 + V0031 + C006 + VDD004A+ raca_cor, subset(dadosPNS, outraorientacao == 1), na.rm = TRUE))*100,1),
                    CV = round(cv(svymean(~ V0026 + V0031 + C006 + VDD004A+ raca_cor, subset(dadosPNS, outraorientacao == 1), na.rm = TRUE))*100,1),
                    Limite_inferior = round(confint(svymean(~ V0026 + V0031 + C006 + VDD004A+ raca_cor, subset(dadosPNS, outraorientacao == 1), na.rm = TRUE))[,1]*100,1),
                    Limite_superior = round(confint(svymean(~ V0026 + V0031 + C006 + VDD004A+ raca_cor, subset(dadosPNS, outraorientacao == 1), na.rm = TRUE))[,2]*100,1))
tab.2d 
```

## 3. Situação de ocupação

```{r dados3, echo=TRUE, warning=FALSE}
# Total de pessoas por situação de ocupação - Brasil - 2019
tab.3a <- data.frame(Estimativa  = round(coef(svytotal(~VDE002, dadosPNS, na.rm = TRUE)),0),
                    Erro_padrao = round(SE(svytotal(~VDE002, dadosPNS, na.rm = TRUE)),0),
                    CV = round(cv(svytotal(~VDE002, dadosPNS, na.rm = TRUE))*100,1),
                    Limite_inferior = round(confint(svytotal(~VDE002, dadosPNS, na.rm = TRUE))[,1],0),
                    Limite_superior = round(confint(svytotal(~VDE002, dadosPNS, na.rm = TRUE))[,2],0))
tab.3a

# Proporção de pessoas por situação de ocupação - Brasil - 2019
tab.3b <- data.frame(Estimativa  = round(coef(svymean(~VDE002, dadosPNS, na.rm = TRUE))*100,1),
                    Erro_padrao = round(SE(svymean(~VDE002, dadosPNS, na.rm = TRUE))*100,1),
                    CV = round(cv(svymean(~VDE002, dadosPNS, na.rm = TRUE))*100,1),
                    Limite_inferior = round(confint(svymean(~VDE002, dadosPNS, na.rm = TRUE))[,1]*100,1),
                    Limite_superior = round(confint(svymean(~VDE002, dadosPNS, na.rm = TRUE))[,2]*100,1))
tab.3b

# Total de pessoas com outra orientação por situação de ocupação - Brasil - 2019
tab.3c <- data.frame(Estimativa  = round(coef(svytotal(~VDE002, subset(dadosPNS, outraorientacao==1), na.rm = TRUE)),0),
                    Erro_padrao = round(SE(svytotal(~VDE002, subset(dadosPNS, outraorientacao==1), na.rm = TRUE)),0),
                    CV = round(cv(svytotal(~VDE002, subset(dadosPNS, outraorientacao==1), na.rm = TRUE))*100,1),
                    Limite_inferior = round(confint(svytotal(~VDE002, subset(dadosPNS, outraorientacao==1), na.rm = TRUE))[,1],0),
                    Limite_superior = round(confint(svytotal(~VDE002, subset(dadosPNS, outraorientacao==1), na.rm = TRUE))[,2],0))
tab.3c

# Proporção de pessoas com outra orientação por situação de ocupação - Brasil - 2019
tab.3d <- data.frame(Estimativa  = round(coef(svymean(~VDE002, subset(dadosPNS, outraorientacao==1), na.rm = TRUE))*100,1),
                    Erro_padrao = round(SE(svymean(~VDE002, subset(dadosPNS, outraorientacao==1), na.rm = TRUE))*100,1),
                    CV = round(cv(svymean(~VDE002, subset(dadosPNS, outraorientacao==1), na.rm = TRUE))*100,1),
                    Limite_inferior = round(confint(svymean(~VDE002, subset(dadosPNS, outraorientacao==1), na.rm = TRUE))[,1]*100,1),
                    Limite_superior = round(confint(svymean(~VDE002, subset(dadosPNS, outraorientacao==1), na.rm = TRUE))[,2]*100,1))
tab.3d

# Total de pessoas com outra orientação por tipo de ocupação - Brasil - 2019
tab.3e <- data.frame(Estimativa  = round(coef(svytotal(~E01401, subset(dadosPNS, outraorientacao==1), na.rm = TRUE)),0),
                    Erro_padrao = round(SE(svytotal(~E01401, subset(dadosPNS, outraorientacao==1), na.rm = TRUE)),0),
                    CV = round(cv(svytotal(~E01401, subset(dadosPNS, outraorientacao==1), na.rm = TRUE))*100,1),
                    Limite_inferior = round(confint(svytotal(~E01401, subset(dadosPNS, outraorientacao==1), na.rm = TRUE))[,1],0),
                    Limite_superior = round(confint(svytotal(~E01401, subset(dadosPNS, outraorientacao==1), na.rm = TRUE))[,2],0))
tab.3e


```

## 4. Rendimento

```{r dados4, echo=TRUE, warning=FALSE}
# Rendimento domiciliar per capita por orientação sexual - Brasil - 2019
tab.4a <- data.frame(Estimativa  = round(coef(svyby(~ VDF003,by = ~Y008, dadosPNS,svymean, na.rm = TRUE)),2),
                    Erro_padrao = round(SE(svyby(~ VDF003, by = ~Y008, dadosPNS,svymean, na.rm = TRUE)),2),
                    CV = round(cv(svyby(~ VDF003, by = ~Y008, dadosPNS,svymean, na.rm = TRUE)),1),
                    Limite_inferior = round(confint(svyby(~ VDF003,by = ~Y008, dadosPNS,svymean, na.rm = TRUE))[,1],2),
                    Limite_superior = round(confint(svyby(~ VDF003,by = ~Y008, dadosPNS,svymean, na.rm = TRUE))[,2],2))
tab.4a

# Total de pessoas com outra orientação por faixa de rendimento domiciliar per capita - Brasil - 2019
tab.4b <- data.frame(Estimativa  = round(coef(svytotal(~VDF004, subset(dadosPNS,outraorientacao==1), na.rm = TRUE)),0),
                    Erro_padrao = round(SE(svytotal(~VDF004, subset(dadosPNS,outraorientacao==1), na.rm = TRUE)),0),
                    CV = round(cv(svytotal(~VDF004, subset(dadosPNS,outraorientacao==1), na.rm = TRUE))*100,1),
                    Limite_inferior = round(confint(svytotal(~VDF004, subset(dadosPNS,outraorientacao==1), na.rm = TRUE))[,1],0),
                    Limite_superior = round(confint(svytotal(~VDF004, subset(dadosPNS,outraorientacao==1), na.rm = TRUE))[,2],0))
tab.4b

# Proporção de pessoas com outra orientação por faixa de rendimento domiciliar per capita - Brasil - 2019
tab.4c <- data.frame(Estimativa  = round(coef(svymean(~VDF004, subset(dadosPNS,outraorientacao==1), na.rm = TRUE))*100,1),
                    Erro_padrao = round(SE(svymean(~VDF004, subset(dadosPNS,outraorientacao==1), na.rm = TRUE))*100,1),
                    CV = round(cv(svymean(~VDF004, subset(dadosPNS,outraorientacao==1), na.rm = TRUE))*100,1),
                    Limite_inferior = round(confint(svymean(~VDF004, subset(dadosPNS,outraorientacao==1), na.rm = TRUE))[,1]*100,1),
                    Limite_superior = round(confint(svymean(~VDF004, subset(dadosPNS,outraorientacao==1), na.rm = TRUE))[,2]*100,1))
tab.4c


```

## 5. Nupcialidade

```{r dados5, echo=TRUE, warning=FALSE}
# Total de pessoas por natureza da união - Brasil - 2019
tab.5a <- data.frame(Estimativa  = round(coef(svytotal(~C014, dadosPNS, na.rm = TRUE)),0),
                    Erro_padrao = round(SE(svytotal(~C014, dadosPNS, na.rm = TRUE)),0),
                    CV = round(cv(svytotal(~C014, dadosPNS, na.rm = TRUE))*100,1),
                    Limite_inferior = round(confint(svytotal(~C014, dadosPNS, na.rm = TRUE))[,1],0),
                    Limite_superior = round(confint(svytotal(~C014, dadosPNS, na.rm = TRUE))[,2],0))
tab.5a

# Proporção de pessoas por natureza da união - Brasil - 2019
tab.5b <- data.frame(Estimativa  = round(coef(svymean(~C014, dadosPNS, na.rm = TRUE))*100,1),
                    Erro_padrao = round(SE(svymean(~C014, dadosPNS, na.rm = TRUE))*100,1),
                    CV = round(cv(svymean(~C014, dadosPNS, na.rm = TRUE))*100,1),
                    Limite_inferior = round(confint(svymean(~C014, dadosPNS, na.rm = TRUE))[,1]*100,1),
                    Limite_superior = round(confint(svymean(~C014, dadosPNS, na.rm = TRUE))[,2]*100,1))
tab.5b

# Total de pessoas com outra orientação por natureza da união - Brasil - 2019
tab.5c <- data.frame(Estimativa  = round(coef(svytotal(~C014, subset(dadosPNS, outraorientacao==1), na.rm = TRUE)),0),
                    Erro_padrao = round(SE(svytotal(~C014, subset(dadosPNS, outraorientacao==1), na.rm = TRUE)),0),
                    CV = round(cv(svytotal(~C014, subset(dadosPNS, outraorientacao==1), na.rm = TRUE))*100,1),
                    Limite_inferior = round(confint(svytotal(~C014, subset(dadosPNS, outraorientacao==1), na.rm = TRUE))[,1],0),
                    Limite_superior = round(confint(svytotal(~C014, subset(dadosPNS, outraorientacao==1), na.rm = TRUE))[,2],0))
tab.5c

# Proporção de pessoas com outra orientação por natureza da união - Brasil - 2019
tab.5d <- data.frame(Estimativa  = round(coef(svymean(~C014, subset(dadosPNS, outraorientacao==1), na.rm = TRUE))*100,1),
                    Erro_padrao = round(SE(svymean(~C014, subset(dadosPNS, outraorientacao==1), na.rm = TRUE))*100,1),
                    CV = round(cv(svymean(~C014, subset(dadosPNS, outraorientacao==1), na.rm = TRUE))*100,1),
                    Limite_inferior = round(confint(svymean(~C014, subset(dadosPNS, outraorientacao==1), na.rm = TRUE))[,1]*100,1),
                    Limite_superior = round(confint(svymean(~C014, subset(dadosPNS, outraorientacao==1), na.rm = TRUE))[,2]*100,1))
tab.5d

# Total de pessoas segundo cerimônia e registro em cartório - Brasil - 2019
tab.5e <- data.frame(Estimativa  = round(coef(svytotal(~cerimonia + cartório, dadosPNS, na.rm = TRUE)),0),
                    Erro_padrao = round(SE(svytotal(~cerimonia + cartório, dadosPNS, na.rm = TRUE)),0),
                    CV = round(cv(svytotal(~cerimonia + cartório, dadosPNS, na.rm = TRUE))*100,1),
                    Limite_inferior = round(confint(svytotal(~cerimonia + cartório, dadosPNS, na.rm = TRUE))[,1],0),
                    Limite_superior = round(confint(svytotal(~cerimonia + cartório, dadosPNS, na.rm = TRUE))[,2],0))
tab.5e

# Proporção de pessoas segundo cerimônia e registro em cartório - Brasil - 2019
tab.5f <- data.frame(Estimativa  = round(coef(svymean(~cerimonia + cartório, dadosPNS, na.rm = TRUE))*100,1),
                    Erro_padrao = round(SE(svymean(~cerimonia + cartório, dadosPNS, na.rm = TRUE))*100,1),
                    CV = round(cv(svymean(~cerimonia + cartório, dadosPNS, na.rm = TRUE))*100,1),
                    Limite_inferior = round(confint(svymean(~cerimonia + cartório, dadosPNS, na.rm = TRUE))[,1]*100,1),
                    Limite_superior = round(confint(svymean(~cerimonia + cartório, dadosPNS, na.rm = TRUE))[,2]*100,1))
tab.5f

# Total de pessoas com outra orientação segundo cerimônia e registro em cartório - Brasil - 2019
tab.5g <- data.frame(Estimativa  = round(coef(svytotal(~cerimonia + cartório, subset(dadosPNS, outraorientacao==1), na.rm = TRUE)),0),
                    Erro_padrao = round(SE(svytotal(~cerimonia + cartório, subset(dadosPNS, outraorientacao==1), na.rm = TRUE)),0),
                    CV = round(cv(svytotal(~cerimonia + cartório, subset(dadosPNS, outraorientacao==1), na.rm = TRUE))*100,1),
                    Limite_inferior = round(confint(svytotal(~cerimonia + cartório, subset(dadosPNS, outraorientacao==1), na.rm = TRUE))[,1],0),
                    Limite_superior = round(confint(svytotal(~cerimonia + cartório, subset(dadosPNS, outraorientacao==1), na.rm = TRUE))[,2],0))
tab.5g

# Proporção de pessoas com outra orientação segundo cerimônia e registro em cartório - Brasil - 2019
tab.5h <- data.frame(Estimativa  = round(coef(svymean(~cerimonia + cartório, subset(dadosPNS, outraorientacao==1), na.rm = TRUE))*100,1),
                    Erro_padrao = round(SE(svymean(~cerimonia + cartório, subset(dadosPNS, outraorientacao==1), na.rm = TRUE))*100,1),
                    CV = round(cv(svymean(~cerimonia + cartório, subset(dadosPNS, outraorientacao==1), na.rm = TRUE))*100,1),
                    Limite_inferior = round(confint(svymean(~cerimonia + cartório, subset(dadosPNS, outraorientacao==1), na.rm = TRUE))[,1]*100,1),
                    Limite_superior = round(confint(svymean(~cerimonia + cartório, subset(dadosPNS, outraorientacao==1), na.rm = TRUE))[,2]*100,1))
tab.5h


```
