---
title: "Indicadores no R: violência doméstica na PNS"
author: "Caio Gonçalves - caio.goncalves@fjp.mg.gov.br"
date: "06-novembro-2023"
output:
  html_document: 
    toc: true
    toc_float: true
editor_options: 
  markdown: 
    wrap: 72
---

```{r setup, include=FALSE}
knitr::opts_chunk$set(echo = TRUE)
```

O objetivo deste tutorial é extrair os dados amostrais da PNS e mostrar
as possibilidades de análise dessa pesquisa com ênfase no modelo de
violência.

# PNS

A Pesquisa Nacional de Saúde (PNS) é um importante levantamento
realizado pelo Instituto Brasileiro de Geografia e Estatística (IBGE) em
parceria com o Ministério da Saúde no Brasil. O objetivo da PNS é
coletar informações detalhadas sobre a saúde da população brasileira,
incluindo dados relacionados a condições de saúde, estilo de vida,
acesso aos serviços de saúde, uso de medicamentos, entre outros aspectos
relevantes.

A PNS é um estudo abrangente que fornece informações valiosas para a
formulação de políticas de saúde, planejamento de serviços de saúde,
pesquisa acadêmica e tomada de decisões relacionadas à saúde pública.
Além disso, a pesquisa permite o acompanhamento das tendências em saúde
ao longo do tempo e a identificação de desafios de saúde específicos que
podem necessitar de intervenções.

Alguns dos principais tópicos cobertos pela PNS incluem:

-   Condições de Saúde: A pesquisa coleta informações sobre a
    prevalência de doenças crônicas, deficiências, condições de saúde
    mental, entre outras.

-   Estilo de Vida: A PNS abrange informações sobre hábitos relacionados
    à saúde, como consumo de tabaco, consumo de álcool, dieta, atividade
    física, entre outros.

-   Acesso aos Serviços de Saúde: Ela investiga o acesso a serviços de
    saúde, cobertura de seguro de saúde, uso de serviços de saúde e
    barreiras ao acesso.

-   Uso de Medicamentos: A pesquisa coleta dados sobre o uso de
    medicamentos, incluindo prescrição e automedicação.

-   Fatores Socioeconômicos: A PNS considera fatores socioeconômicos,
    como renda, educação e ocupação, que podem estar relacionados à
    saúde.

# Violência doméstica

De acordo com o art. 5º da Lei Maria da Penha, violência doméstica e
familiar contra a mulher é "qualquer ação ou omissão baseada no gênero
que lhe cause morte, lesão, sofrimento físico, sexual ou psicológico e
dano moral ou patrimonial".

Conforme o Instituto Maria da Penha, um dos mitos da violência doméstica
é que:

*"A violência doméstica só acontece em famílias de baixa renda e pouca
instrução."*

A violência doméstica é um fenômeno que não distingue classe social,
raça, etnia, religião, orientação sexual, idade e grau de escolaridade.
Todos os dias, somos impactados por notícias de mulheres que foram
assassinadas por seus companheiros ou ex-parceiros. Na maioria desses
casos, elas já vinham sofrendo diversos tipos de violência há algum
tempo, mas a situação só chega ao conhecimento de outras pessoas quando
as agressões crescem a ponto de culminar no feminicídio.

Fonte:
<https://www.institutomariadapenha.org.br/violencia-domestica/o-que-e-violencia-domestica.html>

## Sobre os tipo de violência

Estão previstos cinco tipos de violência doméstica e familiar contra a
mulher na Lei Maria da Penha: física, psicológica, moral, sexual e
patrimonial − Capítulo II, art. 7º, incisos I, II, III, IV e V.

1.  VIOLÊNCIA FÍSICA: Entendida como qualquer conduta que ofenda a
    integridade ou saúde corporal da mulher.

*ESPANCAMENTO, ATIRAR OBJETOS, SACUDIR E APERTAR OS BRAÇOS,
ESTRANGULAMENTO OU SUFOCAMENTO, LESÕES COM OBJETOS CORTANTES OU
PERFURANTES, FERIMENTOS CAUSADOS POR QUEIMADURAS OU ARMAS DE FOGO
TORTURA*

2.  VIOLÊNCIA PSICOLÓGICA: É considerada qualquer conduta que: cause
    dano emocional e diminuição da autoestima; prejudique e perturbe o
    pleno desenvolvimento da mulher; ou vise degradar ou controlar suas
    ações, comportamentos, crenças e decisões.

*AMEAÇAS, CONSTRANGIMENTO, HUMILHAÇÃO, MANIPULAÇÃO, ISOLAMENTO (PROIBIR
DE ESTUDAR E VIAJAR OU DE FALAR COM AMIGOS E PARENTES), VIGILÂNCIA
CONSTANTE, PERSEGUIÇÃO CONTUMAZ, INSULTOS, CHANTAGEM, EXPLORAÇÃO,
LIMITAÇÃO DO DIREITO DE IR E VIR, RIDICULARIZAÇÃO, TIRAR A LIBERDADE DE
CRENÇA, DISTORCER E OMITIR FATOS PARA DEIXAR A MULHER EM DÚVIDA SOBRE A
SUA MEMÓRIA E SANIDADE (GASLIGHTING)*

3.  VIOLÊNCIA SEXUAL: Trata-se de qualquer conduta que constranja a
    presenciar, a manter ou a participar de relação sexual não desejada
    mediante intimidação, ameaça, coação ou uso da força.

*ESTUPRO, OBRIGAR A MULHER A FAZER ATOS SEXUAIS QUE CAUSAM DESCONFORTO
OU REPULSA, IMPEDIR O USO DE MÉTODOS CONTRACEPTIVOS OU FORÇAR A MULHER A
ABORTAR, FORÇAR MATRIMÔNIO, GRAVIDEZ OU PROSTITUIÇÃO POR MEIO DE COAÇÃO,
CHANTAGEM, SUBORNO OU MANIPULAÇÃO, LIMITAR OU ANULAR O EXERCÍCIO DOS
DIREITOS SEXUAIS E REPRODUTIVOS DA MULHER*

4.  VIOLÊNCIA PATRIMONIAL: Entendida como qualquer conduta que configure
    retenção, subtração, destruição parcial ou total de seus objetos,
    instrumentos de trabalho, documentos pessoais, bens, valores e
    direitos ou recursos econômicos, incluindo os destinados a
    satisfazer suas necessidades.

*CONTROLAR O DINHEIRO, DEIXAR DE PAGAR PENSÃO ALIMENTÍCIA, DESTRUIÇÃO DE
DOCUMENTOS PESSOAIS, FURTO, EXTORSÃO OU DANO ESTELIONATO, PRIVAR DE
BENS, VALORES OU RECURSOS ECONÔMICOS, CAUSAR DANOS PROPOSITAIS A OBJETOS
DA MULHER OU DOS QUAIS ELA GOSTE*

5.  VIOLÊNCIA MORAL: É considerada qualquer conduta que configure
    calúnia, difamação ou injúria.

*ACUSAR A MULHER DE TRAIÇÃO, EMITIR JUÍZOS MORAIS SOBRE A CONDUTA, FAZER
CRÍTICAS MENTIROSAS, EXPOR A VIDA ÍNTIMA, REBAIXAR A MULHER POR MEIO DE
XINGAMENTOS QUE INCIDEM SOBRE A SUA ÍNDOLE, DESVALORIZAR A VÍTIMA PELO
SEU MODO DE SE VESTIR*

Fonte:
<https://www.institutomariadapenha.org.br/lei-11340/tipos-de-violencia.html>

# Base de dados

Download online dos dados:

```{r dados, echo=TRUE, warning=FALSE}
# carrega as bibliotecas
library(PNSIBGE)
library(survey)
library(dplyr)

# definição de variáveis
variaveis_selecionadas <- c("C006","V0024",
                            "V00201","V00202","V00203","V00204","V00205","V006",
                            "V01401","V01402","V01403","V01404","V01405","V018",
                            "V02701","V02702","V032",
                            "VDE002","VDF003","VDF004","VDD004A","C009")

# importando os dados do questionário básico
dadosPNS <- get_pns(year=2019, vars = variaveis_selecionadas,selected = TRUE)

# Utilizar opção para ajuste de UPAs com único setor
options(survey.lonely.psu = "adjust")

# Opção de vizualização
options(scipen = 999)

# modifica e cria variáveis
dadosPNS$variables <- dadosPNS$variables %>% 
  mutate(one = 1,
         agressao_psicol = 1 * ((V00201=="Sim"|V00202=="Sim"|V00203=="Sim"|V00204=="Sim"|V00205=="Sim") & (V006=="Cônjuge ou companheiro (a)"|V006== "Ex-Cônjuge ou ex-companheiro (a)"| V006 == "Parceiro (a), namorado (a), ex-parceiro (a), ex-namorado (a)" )),
         agressao_fisica = 1 * ((V01401=="Sim"|V01402=="Sim"|V01403=="Sim"|V01404=="Sim"|V01405=="Sim") & (V018=="Cônjuge ou companheiro (a)"|V018== "Ex-Cônjuge ou ex-companheiro (a)"| V018 == "Parceiro (a), namorado (a), ex-parceiro (a), ex-namorado (a)" )),
         agressao_sexual = 1 * ((V02701=="Sim"|V02702=="Sim") & (V032=="Cônjuge ou companheiro (a)"|V032== "Ex-Cônjuge ou ex-companheiro (a)"| V032 == "Parceiro (a), namorado (a), ex-parceiro (a), ex-namorado (a)" )),
         violencia_domest = 1 * (agressao_psicol == 1 | agressao_fisica == 1 |
                                    agressao_sexual == 1),
         raca_cor = case_when(C009 == "Preta" | C009 == "Parda" ~ "Preta ou parda",C009 == "Amarela"  | C009 == "Indígena" | C009 == "Ignorado" ~ "Outras",
                             C009 == "Branca" ~ "Branca")
)


```

# Estimativas

## 1. Violência doméstica

```{r dados1, echo=TRUE, warning=FALSE}
# Total de mulheres que sofreram alguma violência doméstica nos últimos dozes meses - Minas Gerais - 2019
tab.1a <- data.frame(Estimativa  = round(coef(svytotal(~ violencia_domest, subset(dadosPNS,V0001=="Minas Gerais" & C006=="Mulher"), na.rm = TRUE)),0),
                    Erro_padrao = round(SE(svytotal(~ violencia_domest, subset(dadosPNS,V0001=="Minas Gerais" & C006=="Mulher"), na.rm = TRUE)),0),
                    CV = round(cv(svytotal(~ violencia_domest, subset(dadosPNS,V0001=="Minas Gerais" & C006=="Mulher"), na.rm = TRUE))*100,1),
                    Limite_inferior = round(confint(svytotal(~ violencia_domest, subset(dadosPNS,V0001=="Minas Gerais" & C006=="Mulher"), na.rm = TRUE))[1],0),
                    Limite_superior = round(confint(svytotal(~ violencia_domest, subset(dadosPNS,V0001=="Minas Gerais" & C006=="Mulher"), na.rm = TRUE))[2],0))
tab.1a

# Proporção de mulheres que sofreram alguma violência doméstica nos últimos dozes meses - Minas Gerais - 2019
tab.1b <- data.frame(Estimativa  = round(coef(svymean(~ violencia_domest, subset(dadosPNS,V0001=="Minas Gerais" & C006=="Mulher"), na.rm = TRUE))*100,1),
                    Erro_padrao = round(SE(svymean(~ violencia_domest, subset(dadosPNS,V0001=="Minas Gerais" & C006=="Mulher"), na.rm = TRUE))*100,1),
                    CV = round(cv(svymean(~ violencia_domest, subset(dadosPNS,V0001=="Minas Gerais" & C006=="Mulher"), na.rm = TRUE))*100,1),
                    Limite_inferior = round(confint(svymean(~ violencia_domest, subset(dadosPNS,V0001=="Minas Gerais" & C006=="Mulher"), na.rm = TRUE))[1]*100,1),
                    Limite_superior = round(confint(svymean(~ violencia_domest, subset(dadosPNS,V0001=="Minas Gerais" & C006=="Mulher"), na.rm = TRUE))[2]*100,1))
tab.1b

# Total de mulheres que sofreram alguma violência doméstica nos últimos dozes meses - Brasil - 2019
tab.1c <- data.frame(Estimativa  = round(coef(svytotal(~ violencia_domest, subset(dadosPNS, C006=="Mulher"), na.rm = TRUE)),0),
                    Erro_padrao = round(SE(svytotal(~ violencia_domest, subset(dadosPNS, C006=="Mulher"), na.rm = TRUE)),0),
                    CV = round(cv(svytotal(~ violencia_domest, subset(dadosPNS,C006=="Mulher"), na.rm = TRUE))*100,1),
                    Limite_inferior = round(confint(svytotal(~ violencia_domest, subset(dadosPNS, C006=="Mulher"), na.rm = TRUE))[1],0),
                    Limite_superior = round(confint(svytotal(~ violencia_domest, subset(dadosPNS, C006=="Mulher"), na.rm = TRUE))[2],0))
tab.1c

# Proporção de mulheres que sofreram alguma violência doméstica nos últimos dozes meses - Brasil - 2019
tab.1d <- data.frame(Estimativa  = round(coef(svymean(~ violencia_domest, subset(dadosPNS, C006=="Mulher"), na.rm = TRUE))*100,1),
                    Erro_padrao = round(SE(svymean(~ violencia_domest, subset(dadosPNS, C006=="Mulher"), na.rm = TRUE))*100,1),
                    CV = round(cv(svymean(~ violencia_domest, subset(dadosPNS,C006=="Mulher"), na.rm = TRUE))*100,1),
                    Limite_inferior = round(confint(svymean(~ violencia_domest, subset(dadosPNS, C006=="Mulher"), na.rm = TRUE))[1]*100,1),
                    Limite_superior = round(confint(svymean(~ violencia_domest, subset(dadosPNS, C006=="Mulher"), na.rm = TRUE))[2]*100,1))
tab.1d
```

## 2. Tipos de agressão

```{r dados2, echo=TRUE, warning=FALSE}
# Total de mulheres que sofreram alguma violência doméstica nos últimos dozes meses por tipo de agressão - Minas Gerais - 2019
tab.2a <- data.frame(Estimativa  = round(coef(svytotal(~ agressao_psicol+agressao_fisica+agressao_sexual, subset(dadosPNS,V0001=="Minas Gerais" & C006=="Mulher"), na.rm = TRUE)),0),
                    Erro_padrao = round(SE(svytotal(~ agressao_psicol+agressao_fisica+agressao_sexual, subset(dadosPNS,V0001=="Minas Gerais" & C006=="Mulher"), na.rm = TRUE)),0),
                    CV = round(cv(svytotal(~ agressao_psicol+agressao_fisica+agressao_sexual, subset(dadosPNS,V0001=="Minas Gerais" & C006=="Mulher"), na.rm = TRUE))*100,1),
                    Limite_inferior = round(confint(svytotal(~ agressao_psicol+agressao_fisica+agressao_sexual, subset(dadosPNS,V0001=="Minas Gerais" & C006=="Mulher"), na.rm = TRUE))[,1],0),
                    Limite_superior = round(confint(svytotal(~ agressao_psicol+agressao_fisica+agressao_sexual, subset(dadosPNS,V0001=="Minas Gerais" & C006=="Mulher"), na.rm = TRUE))[,2],0))
tab.2a

# Total de mulheres que sofreram alguma violência doméstica nos últimos dozes meses por tipo de agressão - Brasil - 2019
tab.2b <- data.frame(Estimativa  = round(coef(svytotal(~ agressao_psicol+agressao_fisica+agressao_sexual, subset(dadosPNS, C006=="Mulher"), na.rm = TRUE)),0),
                    Erro_padrao = round(SE(svytotal(~ agressao_psicol+agressao_fisica+agressao_sexual, subset(dadosPNS, C006=="Mulher"), na.rm = TRUE)),0),
                    CV = round(cv(svytotal(~ agressao_psicol+agressao_fisica+agressao_sexual, subset(dadosPNS,C006=="Mulher"), na.rm = TRUE))*100,1),
                    Limite_inferior = round(confint(svytotal(~ agressao_psicol+agressao_fisica+agressao_sexual, subset(dadosPNS,C006=="Mulher"), na.rm = TRUE))[,1],0),
                    Limite_superior = round(confint(svytotal(~ agressao_psicol+agressao_fisica+agressao_sexual, subset(dadosPNS,C006=="Mulher"), na.rm = TRUE))[,2],0))
tab.2b
```

## 3. Características socioeconômicas

### Situação de ocupação

```{r dados3, echo=TRUE, warning=FALSE}
# Total de mulheres que sofreram alguma violência doméstica nos últimos dozes meses por situação de ocupação - Minas Gerais - 2019
tab.3a <- data.frame(Estimativa  = round(coef(svyby(~ violencia_domest,by = ~VDE002, subset(dadosPNS,V0001=="Minas Gerais" & C006=="Mulher"),svytotal, na.rm = TRUE)),0),
                    Erro_padrao = round(SE(svyby(~ violencia_domest, by = ~VDE002,subset(dadosPNS,V0001=="Minas Gerais" & C006=="Mulher"),svytotal, na.rm = TRUE)),0),
                    CV = round(cv(svyby(~ violencia_domest, by = ~VDE002,subset(dadosPNS,V0001=="Minas Gerais" & C006=="Mulher"),svytotal, na.rm = TRUE))*100,1),
                    Limite_inferior = round(confint(svyby(~ violencia_domest,by = ~VDE002, subset(dadosPNS,V0001=="Minas Gerais" & C006=="Mulher"),svytotal, na.rm = TRUE))[,1],0),
                    Limite_superior = round(confint(svyby(~ violencia_domest,by = ~VDE002, subset(dadosPNS,V0001=="Minas Gerais" & C006=="Mulher"),svytotal, na.rm = TRUE))[,2],0))
tab.3a

# Total de mulheres que sofreram alguma violência doméstica nos últimos dozes meses por situação de ocupação - Brasil - 2019
tab.3b <- data.frame(Estimativa  = round(coef(svyby(~ violencia_domest,by = ~VDE002, subset(dadosPNS,C006=="Mulher"),svytotal, na.rm = TRUE)),0),
                    Erro_padrao = round(SE(svyby(~ violencia_domest, by = ~VDE002,subset(dadosPNS,C006=="Mulher"),svytotal, na.rm = TRUE)),0),
                    CV = round(cv(svyby(~ violencia_domest, by = ~VDE002,subset(dadosPNS,C006=="Mulher"),svytotal, na.rm = TRUE))*100,1),
                    Limite_inferior = round(confint(svyby(~ violencia_domest,by = ~VDE002, subset(dadosPNS,C006=="Mulher"),svytotal, na.rm = TRUE))[,1],0),
                    Limite_superior = round(confint(svyby(~ violencia_domest,by = ~VDE002, subset(dadosPNS,C006=="Mulher"),svytotal, na.rm = TRUE))[,2],0))
tab.3b

# Proporção de mulheres que sofreram alguma violência doméstica nos últimos dozes meses por situação de ocupação - Brasil - 2019
tab.3c <- data.frame(Estimativa  = round(coef(svyby(~ violencia_domest,by = ~VDE002, subset(dadosPNS,C006=="Mulher"),svymean, na.rm = TRUE))*100,1),
                    Erro_padrao = round(SE(svyby(~ violencia_domest, by = ~VDE002,subset(dadosPNS,C006=="Mulher"),svymean, na.rm = TRUE))*100,1),
                    CV = round(cv(svyby(~ violencia_domest, by = ~VDE002,subset(dadosPNS,C006=="Mulher"),svymean, na.rm = TRUE))*100,1),
                    Limite_inferior = round(confint(svyby(~ violencia_domest,by = ~VDE002, subset(dadosPNS,C006=="Mulher"),svymean, na.rm = TRUE))[,1]*100,1),
                    Limite_superior = round(confint(svyby(~ violencia_domest,by = ~VDE002, subset(dadosPNS,C006=="Mulher"),svymean, na.rm = TRUE))[,2]*100,1))
tab.3c

```

### Rendimento domiciliar

```{r dados4, echo=TRUE, warning=FALSE}
# Rendimento domiciliar per capita de mulheres que não sofreram e que sofreram alguma violência doméstica nos últimos dozes meses - Brasil - 2019
tab.4a <- data.frame(Estimativa  = round(coef(svyby(~ VDF003,by = ~violencia_domest, subset(dadosPNS,C006=="Mulher"),svymean, na.rm = TRUE)),2),
                    Erro_padrao = round(SE(svyby(~ VDF003, by = ~violencia_domest,subset(dadosPNS,C006=="Mulher"),svymean, na.rm = TRUE)),2),
                    CV = round(cv(svyby(~ VDF003, by = ~violencia_domest,subset(dadosPNS,C006=="Mulher"),svymean, na.rm = TRUE)),1),
                    Limite_inferior = round(confint(svyby(~ VDF003,by = ~violencia_domest, subset(dadosPNS,C006=="Mulher"),svymean, na.rm = TRUE))[,1],2),
                    Limite_superior = round(confint(svyby(~ VDF003,by = ~violencia_domest, subset(dadosPNS,C006=="Mulher"),svymean, na.rm = TRUE))[,2],2))
tab.4a

# Total de mulheres que sofreram alguma violência doméstica nos últimos dozes meses por Faixa de rendimento domiciliar per capita - Brasil - 2019
tab.4b <- data.frame(Estimativa  = round(coef(svyby(~ violencia_domest,by = ~VDF004, subset(dadosPNS,C006=="Mulher"),svytotal, na.rm = TRUE)),0),
                    Erro_padrao = round(SE(svyby(~ violencia_domest, by = ~VDF004,subset(dadosPNS,C006=="Mulher"),svytotal, na.rm = TRUE)),0),
                    CV = round(cv(svyby(~ violencia_domest, by = ~VDF004,subset(dadosPNS,C006=="Mulher"),svytotal, na.rm = TRUE))*100,1),
                    Limite_inferior = round(confint(svyby(~ violencia_domest,by = ~VDF004, subset(dadosPNS,C006=="Mulher"),svytotal, na.rm = TRUE))[,1],0),
                    Limite_superior = round(confint(svyby(~ violencia_domest,by = ~VDF004, subset(dadosPNS,C006=="Mulher"),svytotal, na.rm = TRUE))[,2],0))
tab.4b

# Proporção de mulheres que sofreram alguma violência doméstica nos últimos dozes meses por Faixa de rendimento domiciliar per capita - Brasil - 2019
tab.4c <- data.frame(Estimativa  = round(coef(svyby(~ violencia_domest,by = ~VDF004, subset(dadosPNS,C006=="Mulher"),svymean, na.rm = TRUE))*100,1),
                    Erro_padrao = round(SE(svyby(~ violencia_domest, by = ~VDF004,subset(dadosPNS,C006=="Mulher"),svymean, na.rm = TRUE))*100,1),
                    CV = round(cv(svyby(~ violencia_domest, by = ~VDF004,subset(dadosPNS,C006=="Mulher"),svymean, na.rm = TRUE))*100,1),
                    Limite_inferior = round(confint(svyby(~ violencia_domest,by = ~VDF004, subset(dadosPNS,C006=="Mulher"),svymean, na.rm = TRUE))[,1]*100,1),
                    Limite_superior = round(confint(svyby(~ violencia_domest,by = ~VDF004, subset(dadosPNS,C006=="Mulher"),svymean, na.rm = TRUE))[,2]*100,1))
tab.4c


```

### Nível de instrução

```{r dados5, echo=TRUE, warning=FALSE}
# Total de mulheres que sofreram alguma violência doméstica nos últimos dozes meses por nível de instrução - Brasil - 2019
tab.5a <- data.frame(Estimativa  = round(coef(svyby(~ violencia_domest,by = ~VDD004A, subset(dadosPNS,C006=="Mulher"),svytotal, na.rm = TRUE)),0),
                    Erro_padrao = round(SE(svyby(~ violencia_domest, by = ~VDD004A,subset(dadosPNS,C006=="Mulher"),svytotal, na.rm = TRUE)),0),
                    CV = round(cv(svyby(~ violencia_domest, by = ~VDD004A,subset(dadosPNS,C006=="Mulher"),svytotal, na.rm = TRUE))*100,1),
                    Limite_inferior = round(confint(svyby(~ violencia_domest,by = ~VDD004A, subset(dadosPNS,C006=="Mulher"),svytotal, na.rm = TRUE))[,1],0),
                    Limite_superior = round(confint(svyby(~ violencia_domest,by = ~VDD004A, subset(dadosPNS,C006=="Mulher"),svytotal, na.rm = TRUE))[,2],0))
tab.5a

# Proporção de mulheres que sofreram alguma violência doméstica nos últimos dozes meses por nível de instrução - Brasil - 2019
tab.5b <- data.frame(Estimativa  = round(coef(svyby(~ violencia_domest,by = ~VDD004A, subset(dadosPNS,C006=="Mulher"),svymean, na.rm = TRUE))*100,1),
                    Erro_padrao = round(SE(svyby(~ violencia_domest, by = ~VDD004A,subset(dadosPNS,C006=="Mulher"),svymean, na.rm = TRUE))*100,1),
                    CV = round(cv(svyby(~ violencia_domest, by = ~VDD004A,subset(dadosPNS,C006=="Mulher"),svymean, na.rm = TRUE))*100,1),
                    Limite_inferior = round(confint(svyby(~ violencia_domest,by = ~VDD004A, subset(dadosPNS,C006=="Mulher"),svymean, na.rm = TRUE))[,1]*100,1),
                    Limite_superior = round(confint(svyby(~ violencia_domest,by = ~VDD004A, subset(dadosPNS,C006=="Mulher"),svymean, na.rm = TRUE))[,2]*100,1))
tab.5b
```

### Raça ou cor

```{r dados6, echo=TRUE, warning=FALSE} 
# Total de mulheres que sofreram alguma violência doméstica nos últimos dozes meses por raça ou cor - Brasil - 2019 
tab.6a <- data.frame(Estimativa = round(coef(svyby(~violencia_domest,by = ~raca_cor, subset(dadosPNS,C006=="Mulher"),svytotal, na.rm = TRUE)),0),
                     Erro_padrao = round(SE(svyby(~violencia_domest, by = ~raca_cor,subset(dadosPNS,C006=="Mulher"),svytotal, na.rm = TRUE)),0),
                     CV = round(cv(svyby(~violencia_domest, by = ~raca_cor,subset(dadosPNS,C006=="Mulher"),svytotal, na.rm = TRUE))*100,1), 
                     Limite_inferior = round(confint(svyby(~violencia_domest, by = ~raca_cor, subset(dadosPNS,C006=="Mulher"),svytotal, na.rm = TRUE))[,1],0),
            Limite_superior = round(confint(svyby(~violencia_domest,by = ~raca_cor, subset(dadosPNS,C006=="Mulher"),svytotal,na.rm = TRUE))[,2],0)) 
tab.6a

# Proporção de mulheres que sofreram alguma violência doméstica nos últimos dozes meses por raça ou cor - Brasil - 2019
tab.6b <- data.frame(Estimativa = round(coef(svyby(~ violencia_domest,by = ~raca_cor, subset(dadosPNS,C006=="Mulher"),svymean, na.rm = TRUE))*100,1),
                     Erro_padrao = round(SE(svyby(~ violencia_domest, by = ~raca_cor,subset(dadosPNS,C006=="Mulher"),svymean, na.rm = TRUE))*100,1),
                     CV = round(cv(svyby(~ violencia_domest, by = ~raca_cor,subset(dadosPNS,C006=="Mulher"),svymean, na.rm = TRUE))*100,1), 
                     Limite_inferior = round(confint(svyby(~violencia_domest, by = ~raca_cor, subset(dadosPNS,C006=="Mulher"),svymean, na.rm = TRUE))[,1]*100,1),
                     Limite_superior = round(confint(svyby(~ violencia_domest,by = ~raca_cor, subset(dadosPNS,C006=="Mulher"),svymean,na.rm = TRUE))[,2]*100,1)) 
tab.6b
```